【裁判字號】    88,訴,187
【裁判日期】    890114
【裁判案由】    返還不當得利
【裁判全文】
臺灣宜蘭地方法院民事判決                          八十八年度訴字第一八七號
    原      告    丁○○
                  辛○○
                  己○○
                  丙○○
                  甲○○
                  卯○○
                  乙○○
                  寅○○
                  丑○○
    右  二  人    辰○○
    法定代理人
    原      告    壬○○    住台北市○○區○○里○○街一七０巷七弄二十七號
                              .
                  庚○○    住.
                  子○○○  住.
                  癸○○    住.
    右十三人共同  林世超律師
    訴訟代理人
    複  代理人    黃憲男律師
    被      告    戊○○    住.
                            身.
    訴訟代理人    林瑞彬律師
右當事人間請求返還不當得利事件，本院判決如左：
    主    文
被告應給付原告新台幣壹佰伍拾肆萬伍仟壹佰柒拾捌元，及自民國八十八年六月二十
六日起至清償日止，按週年利率百分之五計算之利息。
訴訟費用由被告負擔。
本判決於原告以新台幣伍拾壹萬陸仟元為被告供擔保後，得假執行；但被告如於假執
行程序實施前以新台幣壹佰伍拾肆萬伍仟壹佰柒拾捌元為原告預供擔保，得免為假執
行。
    事    實
甲、原告方面：
    一、聲明：求為判決被告應給付原告新台幣（下同）一百五十四萬五千一百七十
        八元，及自起訴狀送達翌日（即民國八十八年六月二十六日）起至清償日止
        ，按年息百分之五計算之利息，並陳明願供擔保請准宣告假執行。
    二、陳述：
      (一)坐落宜蘭縣宜蘭市○○段六五、六六、六七、六八地號土地（以下簡稱系爭
        土地）為兩造之被繼承人吳方甘所有，被繼承人吳方甘死亡，並無遺囑執行
        人，兩造為合法繼承人，依遺產及贈與稅法第六條規定為遺產稅之納稅義務
        人，負有繳納遺產稅之義務，且遺產稅未繳清前，不得分割遺產、交付遺贈
        或辦理移轉登記，又被繼承人死亡遺有財產者，納稅義務人應於被繼承人死
        亡之日起六個月內，向戶籍所在地之主管稽徵機關依本法規定辦理遺產稅申
        報，遺產及贈與稅法第八條、第二十條定有明文，同法第四十四條並規定「
        納稅義務人違反第二十三條規定，未依限辦理遺產稅申報者，按核定應納稅
        額加處一倍至二倍之罰鍰」，第五十一條復規定「納稅義務人對於核定之遺
        產稅額，逾三十條規定期限繳納者，每逾二日加徵應納稅額百分之一滯納金
        ，逾期三十日仍未繳納者，主管機關應即移送法院強制執行前項應納稅額及
        滯納金，應自滯納期限屆滿之次日起，至納稅義務人繳納之日止，按日加計
        利息，一併徵收」。本件兩造對遺產之分配有爭議，被告遂拒絕配合辦理繼
        承及分割與共同繳納遺產稅，嗣原告丁○○就宜蘭縣宜蘭市○○段六五、六
        八地號土地提起分割共有物訴訟，業經本院以八十七年度重訴字第五三號判
        決確定在案，遺產稅部分則經財政部台灣省北區國稅局宜蘭縣分局依遺產及
        贈與稅法第五十一條規定移送本院財務執行處強制執行，原告為避免財產遭
        查封拍賣，及滯納金增加，不得已代被告繳納全部遺產稅一千零十九萬九千
        零八十九元（包括本稅四百六十二萬二千七百七十三元、滯納金六十九萬三
        千四百十五元、滯納利息二十六萬零一百二十八元、違章罰鍰四百六十二萬
        二千七百七十三元），及財務法庭執行費六萬四千七百二十元。又兩造為系
        爭土地之繼承人，依土地法第七十三條規定應由繼承人聲請繼承登記，且於
        繼承開始之日起六個月內，辦理之，聲請逾期，每逾一個月應納登記費之一
        倍罰鍰，兩造即因對遺產分配有爭議，被告亦拒絕依土地登記規則第三十一
        條規定配合辦理分別共有繼承登記，為避免登記費及罰鍰與日增加，原告遂
        於八十七年六月十七日繳納登記費用及罰鍰五十五萬二千四百四十三元，而
        以公同共有方式辦理繼承登記。按無法律上之原因而受利益致他人受損害，
        或有法律上原因，而其原因已不存在，其受益之方法，無論出於受益人之行
        為或受害人之行為，受害人均有不當得利返還請求權；又依不當得利之法則
        請求返還不當得利，以無法律上之原因而受利益，致他人受有損害為其要件
        ，故其請求返還之範圍，應以對方所受之利益為度，非以請求人所受損害為
        其要件；又出賣人負有繳納土地增值稅之公法上金錢債務，如由第三人繳納
        ，不得謂非受有金錢債務消滅之利益，並致該第三人受有損害，苟出賣人對
        該第三人無受此利益之法律上原因，應構成不當得利，該第三人即有不當得
        利之返還請求權（最高法院七十三年台上字第一四六六號判決、七十七年台
        上字第一二一一號判決、八十二年台上字第一七二號判決參照），另參照司
        法院（74）廳民一字第九一一號函亦稱「乙既為納稅義務人，卻由甲繳納，
        是無法律上原因而受有利益，致甲受有損害，甲得本於不當得利請求乙返還
        」，因原告代兩造繳納全部遺產稅及登記規費合計一千零八十一萬六千二百
        五十二元，被告始取得系爭土地之應有部分七分之一，該應有部分七分之一
        之遺產稅及登記規費，依遺產稅及贈與稅法、土地法規定，應由納稅義務人
        即被告繳納，卻由原告代為繳納，被告顯然無法律上原因而受有利益，致原
        告受有損害，自應負擔原告繳納之上開遺產稅費用及繼承登記費用七分之一
        即一百五十四萬五千一百七十八元，為此依民法第一百七十九條不當得利之
        法律關係訴請被告給付。
      (二)又遺產及贈與稅法第四十一條固規定，繼承人為二人以上時，經部分繼承人
        按其法定應繼分繳納部分遺產稅款、罰款及加徵之滯納金、利息後，可為辦
        理不動產之公同共有繼承登記，惟在全部應納款未繳清前，不得辦理遺產分
        割登記或就公同共有之不動產權利為處分、變更及設定負擔登記，同條亦有
        明文，因影響共有人權利行使甚鉅，原告不得不繳納全部遺產稅款、罰款及
        滯納金，始得辦理遺產分割或就公有之不動產為處分、變更或設定負擔。被
        告就其法定應繼分既有繳納遺產稅之義務，原告代為繳納被告應繼分部分，
        被告自係無法律上原因而免繳納受利益，被告抗辯其無不當得利之情形，顯
        未詳究遺產及贈與稅法第四十一條之規定。
      (三)兩造為系爭土地合法繼承人，依遺產及贈與稅法第六條規定，為遺產稅之納
        稅義務人，依民法繼承篇規定被告之應繼分為七分之一，被告就其法定應繼
        分有繳納遺產稅之義務，且依土地法第七十三條規定，得由任何繼承人為全
        體繼承人申請繼承登記，並辦理繳納登記費手續，屬不可分之債，內部關係
        準用連帶債務規定，被告之應繼分為七分之一，遺產已依應繼分辦理繼承登
        記，權利享受與義務分擔，應為一體，自應依應繼分之比例為計算負擔稅捐
        義務之標準，原告自得向被告求償其應分擔部分，被告抗辯法律並未規定由
        兩造依應有部分比例分攤繼承之稅捐及費用，而只享權利不盡義務，有失公
        允。
      (四)原告提出之本院民事執行處八十七年五月二十八日宜院耀財執正(一)字第一八
        八四三號函之拍賣通知、財政部臺灣省北區國稅局八十六年四月八日北區國
        稅法裁第00000000號處分書、滯納稅款罰鍰案件債務清冊、違章案
        件罰鍰繳款書、八十五年度遺產稅繳款書等文件，均記載被告之姓名、住址
        ，且被告亦自承「羅東簡易庭的通知，我有馬上影印給原告」等語，足見關
        於繳納通知及強制執行通知，均寄至被告住處，由被告代收再繳交原告，被
        告諉稱原告未催告其繳納稅款云云，顯有未合。另遺產及贈與稅法第二項固
        規定遺產稅或贈與稅應納稅額在三十萬元以上，納稅義務人確有困難，不能
        一次繳納現金時，得申請分期繳納，或以實物抵繳，惟限於接獲核定納稅通
        知書之日起二個月內向該管稅捐稽徵機關申請核准，被告不願於法定期間內
        繳納遺產稅，甚至於強制執行拍賣遺產之際，仍不願繳納，已超過上開申請
        期限，自無從主張分期繳納或以實物代繳。
      (五)原告為避免遺產遭查封拍賣及滯納金增加，不得已代被告繳納全部遺產稅，
        依遺產稅繳清證明書之遺產明細表所示，包括宜蘭縣宜蘭市○○段六五、六
        六、六七、六八地號土地，另被繼承人之喪葬費用一百萬元雖已自遺產總額
        中扣除，惟被告空言其支出喪葬費用四分之一，洵非可採，且法定喪葬費用
        既已扣除，僅減少兩造遺產稅總額之支出，並非因喪葬費用支出多寡有所變
        動，被告抗辯原告請求之數額有誤，自屬無據。
    三、證據：提出土地登記簿謄本五件、戶籍謄本十六件、繼承系統表、本院八十
        七年度重訴字第五三號民事判決及確定證明書影本各一件、本院八十七年五
        月二十八日宜院耀財執正(一)字第一八八四二、一八八四三號函影本各一件、
        遺產稅繳清證明書影本一件、財政部台灣省北區國稅局宜蘭縣分局八十七年
        十月二十六日北區國稅宜縣徵第八七○○○七九六七六號函影本一件、財政
        部臺灣省北區國稅局代收移送法院滯納稅款及財務罰鍰繳納書影本一紙、宜
        蘭縣政府自行收納款項統一收據影本二紙、宜蘭縣宜蘭地政事務所八十七年
        六月十九日八七宜地一(8)字第五八四六號函影本一件、財政部臺灣省北區國
        稅局八十六年四月八日北區國稅法裁第00000000號處分書影本一件
        、滯納稅款罰鍰案件債務清冊影本一紙、違章案件罰鍰繳款書影本一紙、八
        十五年度遺產稅繳款書影本一紙，並聲請向財政部臺灣省北區國稅局宜蘭分
        局函查遺產稅移送法院強制執行之執行費用，及向宜蘭縣宜蘭地政事務所函
        查辦理繼承登記之登記規費、罰鍰、書狀費金額。
乙、被告方面：
    一、聲明：求為判決駁回原告之訴，並陳明如受不利判決願供擔保請准宣告免為
        假執行。
    二、陳述：
      (一)按繼承人為二人以上時，經部分繼承人按其法定應繼分繳納部分遺產稅款、
        罰鍰及加徵之滯納金、利息後，為辦理不動產之公同共有繼承登記，得申請
        主管稽徵機關核發同意移轉證明書，遺產及贈與稅法第四十一條之一前段定
        有明文，原告並非須繳納全部遺產稅方能辦理系爭土地之繼承登記，被告本
        即可取得遺產共有權，亦非原告繳納全部遺產稅方能取得系爭土地之應有部
        分，且共有人得按其應有部分對於共有物之全部有使用、收益之權，縱因原
        告繳納全部遺產稅致被告取得單獨所有權，亦不當然等於被告因而得利，故
        被告並無無法律上之原因而受利益之情形，且原告係履行其依遺產及贈與稅
        法第六條之納稅義務，自不得謂繳稅係損害，原告亦無無納稅義務而納稅致
        受損害之情形，本件情形與原告所引用之實務見解之原告係無繳納義務完全
        不同，原告依不當得利之法律關係請求，自有未合。
      (二)又查遺產及贈與稅法並無繼承人有二人以上時，遺產稅應由繼承人依應有部
        分比例分攤之規定，土地法亦無繼承登記規費應由全體繼承人依應有部分比
        例分攤之規定，是原告主張應依應有部分比例分攤遺產稅、滯納金、繼承登
        記規費、罰鍰，顯然於法無據。至原告主張依民法繼承篇規定被告應繼分為
        七分之一，應依應繼分之比例為計算負擔稅捐義務之標準云云，惟遺產稅為
        繼承人之公法上義務，並非遺產中之債務，自無適用民法繼承篇之餘地。
      (三)本件遺產稅繳納之相關通知及資料，為原告所執有，故原告顯係已承擔負責
        繳納稅款事務之義務，而原告在其繳納稅款之前從未向被告催告繳納，更未
        主張被告應分攤之部分為若干，原告主張被告拒絕共同繳納遺產稅與事實不
        符，否則被告當時如同意繳納，自可依遺產及贈與稅法第三十條規定請求分
        期繳納，且可以遺產或其他易於變價或保管之實物抵繳，故原告繳納之稅額
        之七分之六以外，縱認係其損害，被告亦非因此當然發生減省了七分之一現
        金支出之利益，況原告既已承擔負責繳納稅款事務之義務，對稅捐機關之通
        知繳款即應積極進行處理，原告可依遺產及贈與稅法第三十條第一項申請展
        延，亦可向稅稽機關主張因兩造對應繼分有爭執而應俟兩造應繼分之訴訟確
        定後再予繳納，或可主張遺產有管理之必要費用應予扣除，原告執有遺產稅
        繳納之相關資料，卻未依法辦理，則本稅以外之費用，均為原告怠於辦理前
        開相關行政手續所造成之負擔，絕非被告之受有利益所造成原告之損害，原
        告自不能依不當得利之規定向被告請求。
      (四)原告係主張兩造因對坐落宜蘭縣宜蘭市○○段六五、六八地號土地之分割意
        見不一而涉訟，惟依遺產稅繳清證明書所示，原告所繳納之本稅除六五、六
        八地號土地外，尚包括坐落宜蘭縣宜蘭市○○段六六、六七地號土地，上開
        二筆土地並無遺產分割糾紛，則原告將六六、六七地號土地所繳之稅額及其
        他稅費列入，自有未當，且稅捐單位應已依遺產及贈與稅第十七條扣除喪葬
        費用一百萬元後據以核定本稅稅款，而本件被繼承人之喪葬費用由被告支出
        四分之一，並非兩造依應繼分比例分擔，縱認被告應分攤七分之一之遺產稅
        本稅，然因扣除一百萬元喪葬費所省免之本稅，被告應有四分之一之功勞，
        原告主張被告應分攤七分之一，亦非公允。
    三、證據：提出八十八年五月十七日聯合報剪報影本一紙。
    理    由
一、原告起訴主張：兩造同為已故吳方甘之繼承人，被告對於吳方甘之遺產有應繼分
    七分之一之繼承權，詎被告拒絕配合辦理繼承及分割遺產與共同繳納遺產稅，致
    未依遺產及贈與稅法第二十三條及土地法第七十三條規定，於繼承之日起六個月
    內辦理遺產稅申報及聲請繼承登記，經財政部台灣省北區國稅局處以罰鍰及移送
    法院強制執行，原告為免遺產遭查封拍賣及罰鍰增加，乃繳納遺產稅本稅四百六
    十二萬二千七百七十三元、滯納金六十九萬三千四百十五元、滯納利息二十六萬
    一百二十八元、違章罰鍰四百六十二萬二千七百七十三元、強制執行執行費六萬
    四千七百二十元、繼承登記規費四萬二千四百七十一元、書狀費三百二十元及罰
    鍰五十萬九千六百五十二元，計共繳納一千零八十一萬六千二百五十二元，被告
    應按其應繼分負擔七分之一，爰依不當得利之法律關係，請求被告返還原告墊付
    之費用一百五十四萬五千一百七十八元，及自起訴狀繕本送達翌日起至清償日止
    ，按年息百分之五計算之利息。
二、被告則以：被告於收受與繼承事宜有關之稅單等文件後即交付原告，原告已承擔
    辦理稅款事務之義務，惟未通知被告會同繳納稅款，且被告依法繼承遺產，非無
    法律上之原因而受利益，原告係履行其依遺產及贈與稅法第六條之納稅義務，亦
    非無納稅義務而納稅致受損害，自無不當得利可言等語，資為抗辯。
三、原告主張兩造同為已故吳方甘之繼承人，被告對於吳方甘之遺產有應繼分七分之
    一之繼承權存在，原告為吳方甘之遺產繳納遺產稅本稅四百六十二萬二千七百七
    十三元、滯納金六十九萬三千四百十五元、滯納利息二十六萬一百二十八元、違
    章罰鍰四百六十二萬二千七百七十三元、強制執行執行費六萬四千七百二十元、
    繼承登記規費四萬二千四百七十一元、書狀費三百二十元及罰鍰五十萬九千六百
    五十二元，計共繳納一千零八十一萬六千二百五十二元之事實，已據原告提出戶
    籍謄本、遺產稅繳清證明書一件、財政部台灣省北區國稅局宜蘭縣分局八十七年
    十月二十六日北區國稅宜縣徵第八七○○○七九六七六號函一件、財政部臺灣省
    北區國稅局代收移送法院滯納稅款及財務罰鍰繳納書一紙、宜蘭縣政府自行收納
    款項統一收據二紙、宜蘭縣宜蘭地政事務所八十七年六月十九日八七宜地一(8)字
    第五八四六號函一件、財政部臺灣省北區國稅局八十六年四月八日北區國稅法裁
    第00000000號處分書一件、滯納稅款罰鍰案件債務清冊一紙、違章案件
    罰鍰繳款書一紙、八十五年度遺產稅繳款書一紙（以上均為影本）為證，並有宜
    蘭縣宜蘭地政事務所八十八年十二月六日八八宜地一（14）字第一二八五五號函
    覆吳方甘遺產繼承登記所繳納登記規費、罰鍰及書狀費金額附卷足稽，且為被告
    所不爭執，原告上開主張，自堪信為真實。
四、按繼承人相互間對於被繼承人之債務，除另有約定外，按其應繼繼分比例負擔之
    ，民法第一千一百五十三條第二項定有明文，遺產稅雖非被繼承人之債務，但係
    繼承人因繼承遺產之事實所生之負擔，實無二致，是因遺產所生稅捐及費用，應
    由繼承人按其應繼分分擔之，此為繼承人間之內部關係，繼承人之一如代他繼承
    人墊支上開稅捐及費用，該墊支人自得依不當得利之法律關係，請求其他繼承人
    返還其應負擔部分。查被告為吳方甘之繼承人，就吳方甘之遺產有應繼分七分之
    一之繼承權存在，原告為吳方甘之遺產共計繳納一千零八十一萬六千二百五十二
    元之稅捐及費用，已如前述，依應繼分之比例計算，被告應分擔之金額為一百五
    十四萬五千一百七十八元，被告就此部分金額係應支出而未支出，顯係無法律上
    原因而受利益，致原告受有損害，原告依不當得利之法律關係，請求返還並加付
    法定遲延利息，即屬正當，應予准許。
五、被告雖抗辯原告已承擔辦理繳納遺產稅之事務，其他本稅及繼承登記規費以外之
    一切罰鍰、費用，係原告未積極處理繳納稅款事務所造成之損害，被告對此未受
    有利益云云，然為原告所否認，被告固以原告收受被告交付之與遺產相關之稅單
    文件為證，然文件之交付有多種原因，尚難遽此認定兩造有由原告辦理繳納遺產
    稅事務之合意，且民法第一百七十九條規定之不當得利，凡無法律上之原因，而
    一方受利益，致他方受損害，即可成立，此與侵權行為以行為與損害互為因果者
    不同，被告本應依應繼分負擔因吳方甘之遺產所生稅捐及費用，因原告之墊付而
    未負擔，自屬受有利益，被告之抗辯，尚非可採。
六、兩造分別陳明願供擔保，請求宣告假執行及免為假執行，經核均無不合，爰分別
    酌定相當之擔保金額，予以准許。
七、本件事證已臻明確，兩造其餘攻擊、防禦方法及所為之立證，經本院審酌後，認
    與本判決所為上述判斷不生影響，爰不一一予以論究，附此敘明。
據上論結，本件原告之訴為有理由，依民事訴訟法第七十八條、第三百九十條第二項
、第三百九十二條，判決如主文。
中      華      民      國    八十九    年      一      月     十四     日
                                    臺灣宜蘭地方法院民事庭
~B法      官  陳湘琳
右正本證明與原本無異。
如不服本判決，應於判決送達後二十日內向本院提出上訴狀。（應附繕本）
中      華      民      國    八十九    年      一      月     二十     日
~B法院書記官  王素連


司法院資訊處製作；財團法人民間司法改革基金會備份。
